【裁判字號】    98,交聲,1481
【裁判日期】    990630
【裁判案由】    聲明異議
【裁判全文】
臺灣臺南地方法院交通事件裁定        98年度交聲字第1481號
移送機關    交通部公路總局嘉義區監理所臺南監理站
異議人即
受處分人    甲○○
上列異議人即受處分人因違反道路交通管理處罰條例案件，對於
交通部公路總局嘉義區監理所臺南監理站民國98年10月22日所為
之裁決處分（處分案號：嘉監南字第裁74-ZHR010426號），聲明
異議，本院裁定如下：
    主  文
原處分撤銷，發回交通部公路總局嘉義區監理所臺南監理站。
    理  由
一、原處分意旨略以：異議人即受處分人甲○○（下稱異議人）
    其所有車牌號碼0991-XL 號自用一般小客車，於民國98年4
    月19日18時44分許，經人駕駛通過善化收費站南下第10車道
    時，不依規定繳費（卡片餘額不足），經通知補繳，未於繳
    費期限98年6 月10日止補繳，經內政部警政署國道公路警察
    局第八警察隊善化分隊警員逕行製單舉發，嗣經移送機關即
    交通部公路總局嘉義區監理所臺南監理站以其違規事證明確
    ，依道路交通管理處罰條例第27條第1 項及違反道路交通管
    理事件統一裁罰標準表之規定，裁處異議人罰鍰新臺幣（下
    同）6,000 元之處分。
二、本件聲明異議意旨略以：異議人原戶籍登記於台南縣仁德鄉
    土庫村太子二街138 巷19號，因工作關係已搬離原址至高雄
    市○鎮區鎮○街28號，且因在海軍服役，長年在船上工作，
    導致無法收到通行費補繳通知書。另異議人前無積欠罰款之
    紀錄，單純因無法收到通知單而逾期未繳納，然監理單位以
    該單一案例裁處最高罰鍰處分，不符合比例原則，因而為此
    聲明異議等語。
三、按汽車行駛於應繳費之公路、橋樑、隧道或輪渡，不依規定
    繳費者，處汽車所有人或駕駛人3,000 元以上6,000 元以下
    罰鍰，並追繳欠費，道路交通管理處罰條例第27條第1 項固
    定有明文。惟按得向通行之汽車徵收通行費之應繳費之公路
    係規定於公路法第24條第1 項，並於第2 項規定，就前項徵
    收通行費之作業程序、收費設施設置、收費方式、收費車種
    、費率、作業管理、停徵或免徵規定、欠費追繳、收取追繳
    作業費用及委託其他機關（構）辦理等事項之辦法，授權由
    交通部定之。依前開授權，交通部於93年7 月1 日訂定「公
    路通行費徵收管理辦法」，另交通部臺灣區○道○○○路局
    為辦理電子收費申裝及欠費追繳作業，亦依據公路通行費徵
    收管理辦法相關規定，另訂定「交通部臺灣區○道○○○路
    局電子收費申裝及欠費追繳作業注意事項」。又按車輛不依
    規定繳納通行費，營運單位之自動收費系統應將該用路人車
    輛之車種、牌照號碼、通行時間、地點、行駛方向等予以記
    錄並照相或錄影存記。營運單位應依本局查明之車籍資料，
    製發「補繳通行費及作業處理費通知單」，追繳通行費並加
    收作業處理費用；用路人應依「補繳通行費及作業處理費通
    知單」所列金額及繳費期限完成補繳，逾補繳期限截止日未
    繳納者，依法舉發，「交通部臺灣區○道○○○路局電子收
    費申裝及欠費追繳作業注意事項」第13點及第17點分別定有
    明文。是依上開規定既予駕駛人補繳期限，則在該補繳期限
    前，駕駛人是否有「不依規定繳費」之違規事實，即屬不確
    定狀態，舉發單位尚無從為舉發，應認於補繳期限屆滿後仍
    未補繳費用，其違規行為方屬成立。
四、經查：
(一)異議人其所有車牌號碼0991-XL 號自用一般小客車，於98年
    4 月19日18時44分許，經人駕駛通過善化收費站南下第10車
    道時，不依規定繳費（卡片餘額不足），經通知補繳，未於
    繳費期限98年6 月10日止補繳，經內政部警政署國道公路警
    察局第八警察隊善化分隊警員逕行製單舉發等情，固有內政
    部警政署國道公路警察局98年7 月13日公警局交字第ZHR010
    426 號舉發違反道路交通管理事件通知單1 紙在卷可稽。然
    營運單位即遠通電收股份有限公司（下稱遠通公司）是否依
    上開規定製發「補繳通行費及作業處理費通知單」通知異議
    人補繳通行費乙節，經本院依職權函查後，該補繳通行費及
    作業處理費通知單，以掛號寄送車籍地址，受送達人為「甲
    ○○」，寄送地址為「臺南縣仁德鄉○○村○○○街138 巷
    19號」，然因不獲會晤異議人，亦無法付與有辨別事理能力
    之同居人、受僱人或應送達處所之接收郵件人員，遂於98年
    5 月22日將該高速公路通行費催繳通知單寄存於應受送達地
    之郵政機關即「仁德太子郵局」，並作送達通知書2 份，1
    份黏貼於異議人上址門首，另1 份置於該送達處所信箱或其
    他適當位置，以為送達等情，有高速公路委託遠通電收公司
    辦理電子收費業務送達證書影本1 紙在卷可憑。
(二)惟按汽車所有人名稱、住所等如有變更，應向公路監理機關
    辦理登記，道路交通安全規則第23條第1 項定有明文。再依
    公路監理電腦系統車輛車籍及駕駛人駕籍增設「通信地址」
    （99年2 月23日修正為「住居所或就業處所」）欄位作業注
    意事項第1 條規定：「車主、駕駛人依規定向公路監理機關
    申領之車輛牌照、駕駛執照，係以戶籍地址為登記地址；基
    於社會現況及便民原則，並因應車主、駕駛人需要及行政程
    序法第72條合法送達處所規定，於公路監理電腦系統車籍及
    駕籍檔中增列通信地址（99年2月23日修正為『住居所或就
    業處所』），以利公路監理機關及相關機關各項便民服務通
    知事項、公路法、道路交通管理處罰條例及強制汽車責任保
    險法等法令規定之行政文書寄達，特訂定本注意事項」；第
    5 條亦規定：「公路監理機關受理車主、駕駛人申請增設住
    居所或就業處所地址後，應立即登載於公路監理電腦系統之
    車籍及駕籍檔中；各項便民服務之通知事項、公路法、道路
    交通管理處罰條例及強制汽車責任保險法等法令規定之行政
    文書寄達，皆以住居所或就業處所地址寄發」。查本件異議
    人早於98年4 月2 日就車號0991-XL 號自小客車向監理機關
    申請增設通信地址為「高雄市○鎮區鎮○里鎮○街28號」一
    情，有交通部公路總局嘉義區監理所臺南監理站99年6 月8
    日嘉監南字第0990013558號函暨增設通信地址申請書1 份在
    卷可稽。準此，公路監理電腦系統中之車籍檔中，理應有異
    議人通信地址之增設，而前開催繳通知單亦屬便民服務之通
    知事項及監理機關所轄各項通知單之範籌，是以，高速公路
    局委託遠通電收公司辦理催繳電子收費業務時，應依前開規
    定以及前揭交通部臺灣區○道○○○路局電子收費申裝及欠
    費追繳作業注意事項第13點之規定，按異議人前開通信地址
    送達催繳通知單始為適法至為灼然。詎遠通公司猶以監理機
    關登載之車籍地址即「臺南縣仁德鄉○○村○○○街138 巷
    19號」付郵送達上開通行費之催繳通知單，其送達程序要非
    合法，尚不生合法送達之效力。
五、綜上所述，遠通公司之上開通行費催繳通知既未合法送達與
    異議人，異議人自無從補繳通行費，異議人是否有「不依規
    定繳費」之違規事實，即屬不確定狀態，舉發單位尚無從為
    舉發，移送機關自亦無裁罰之權。從而，移送機關以異議人
    駕駛汽車行駛於應繳費之公路，不依規定繳費，經通知補繳
    ，未於繳費期限98年6 月10日止補繳為由所為之裁罰，即失
    所據，應予撤銷，發回原處分機關另行合法送達後，再行循
    相關程序處理，以資適法。
六、據上論斷，應依道路交通管理處罰條例第87條第2 項，道路
    交通案件處理辦法第20條前段，裁定如主文。
中    華    民    國    99    年    6     月    30    日
                            交通法庭法  官  鄭燕璘
以上正本證明與原本無異。
如不服本裁定應於送達後5日內向本院提出抗告狀（應附繕本）
。
                                    書記官  蔡明峰
中    華    民    國    99    年    6     月    30    日

司法院資訊處製作；財團法人民間司法改革基金會備份。
